最高法院刑事判決　　　　　　　一○○年度台上字第九二二號
上　訴　人　台灣高等法院檢察署檢察官
被　　　告　莊錫源
選任辯護人　李富湧律師
被　　　告　鄭銘煌
上列上訴人因被告等違反貪污治罪條例案件，不服台灣高等法院
中華民國九十八年五月十三日第二審判決（九十七年度上訴字第
五○九八號，起訴案號：台灣板橋地方法院檢察署九十六年度偵
字第一三三一五號），提起上訴，本院判決如下：
    主  文
原判決撤銷，發回台灣高等法院。
    理  由
本件原判決以公訴意旨略以：被告莊錫源係台北縣林口鄉（現已
改制為新北市林口區）公所前主任秘書，被告鄭銘煌係該公所工
務課監工，被告等負責林口鄉公所各村監視系統設置工程之採購
業務，均係依法令服務於地方自治團體而具有法定職務權限之人
。許天鍠（原名許天煌，於民國九十六年十二月二十一日更名為
許天鍠）係山多利工程企業有限公司（下稱山多利公司）負責人
，徐茂荃係康納萊科技有限公司（下稱康納萊公司）負責人（許
天鍠、徐茂荃另為緩起訴處分）。九十三年十一月間，被告等於
辦理該公所發包之「林口鄉○○道路監視系統設置工程」期間，
基於共同圖利許天鍠及洩漏國防以外秘密之犯意聯絡，明知依政
府採購法第三十四條第一項規定，辦理招標前，其招標文件應予
保密，且不得於開標前洩漏底價。因莊錫源與許天鍠前為青商會
之會友，莊錫源即指示鄭銘煌，由鄭銘煌將其所保管應秘密之本
件工程預算書及估價單，於公告前即先行交由許天鍠修改施工項
目與精算底價。許天鍠旋於工程預算書上增刪工程項目及修改底
價後交回鄭銘煌，並向徐茂荃借用康納萊公司之牌照參與投標（
許天鍠所經營之山多利公司，因資本額太低，不符投標資格）。
惟開標後，卻意外由協葳企業有限公司（下稱協葳公司）以新台
幣（下同）四百三十八萬五千元得標。鄭銘煌得知協葳公司得標
後，即藉口協葳公司未符合招標規範「提供ＨＰ頻譜議（儀）之
測試資料」為由，判定該公司不合格，經該公司負責人黃榮隆提
出異議後，始由鄭銘煌以規範不明確，簽請莊錫源核示退還押標
金予協葳公司。嗣被告等明知第二順位之康納萊公司係由許天鍠
提供「ＨＰ頻譜議（儀）」及受測，亦明知上開工程為許天鍠借
牌參與投標，實際承作者為許天鍠，且未就許天鍠等提供之「Ｈ
Ｐ頻譜議（儀）」實際作測試，即決標予康納萊公司，致原可由
協葳公司以四百三十八萬五千元承作之工程，卻由康納萊公司以
四百七十八萬九千六百元決標承作，圖利許天鍠等不法利益四十
一萬四千六百元，使國庫蒙受同額之損失。因認被告等共同涉犯
貪污治罪條例第六條第一項第四款之圖利及刑法第一百三十二條
第一項之洩漏國防以外秘密罪嫌，所犯上開二罪有方法結果之牽
連關係，請依修正前刑法牽連犯規定，從一重處斷等情。但經審
理結果，認為不能證明被告等犯罪，因而維持第一審諭知被告等
無罪之判決，駁回檢察官在第二審之上訴，固非無見。
惟查：(一)、依據政府採購法第五十條第一項第三款規定，投標廠
商有借用他人名義或證件投標情形，經機關於開標前發現者，其
所投之標應不予開標；於開標後發現者，應不決標予該廠商。又
「台北縣林口鄉公所一般採購公開招標投標須知」第十、(五)之 2
亦規定，投標廠商另行借用他人名義或證件投標者，其所繳納之
押標金，不予發還，其已發還者，並予追繳（見第一審卷第二宗
第七頁）。本件依檢察官起訴之事實，已載明：被告等明知第二
順位之康納萊公司係由許天鍠提供「ＨＰ頻譜議（儀）」及受測
，亦明知上開工程為許天鍠借牌參與投標，實際承作者為許天鍠
，且未就許天鍠等提供之「ＨＰ頻譜議（儀）」實際作測試，即
決標予康納萊公司，致原可由協葳公司以四百三十八萬五千元承
作之工程，卻由康納萊公司以四百七十八萬九千六百元決標承作
，圖利許天鍠等不法利益四十一萬四千六百元，使國庫蒙受同額
之損失，因認被告等共同涉犯貪污治罪條例第六條第一項第四款
之圖利罪嫌。另許天鍠向徐茂荃借用康納萊公司之牌照（即借用
他人名義、證件）參與投標，於得標後已支付借牌費三十八萬三
千九百六十八元予徐茂荃，許天鍠觸犯政府採購法第八十七條第
三項（以詐術使開標發生不正確結果）、第五項前段（意圖影響
採購結果或獲取不當利益，而借用他人名義或證件投標）之罪，
徐茂荃觸犯同法第八十七條第五項後段（容許他人借用本人名義
或證件參加投標）之罪部分，檢察官以該犯罪事實，業據許天鍠
、徐茂荃坦承不諱，並有工程合約書、支票簿存根、存摺、結帳
單、林口鄉公所工程預算書、估價單、代收款項抄錄簿、帳冊、
廠商往來明細表、銀行傳票及「林口鄉○○道路監視系統設置工
程」發包案卷資料等影本可稽，認許天鍠、徐茂荃違反政府採購
法之事證明確，而依刑事訴訟法第二百五十三條之一第一項、第
二百五十三條之二第一項第四款規定為緩起訴處分，並命許天鍠
應於緩起訴確定後二個月履行向財團法人罕見疾病基金會支付八
萬元，徐茂荃應於緩起訴確定後二個月履行向財團法人勵馨社會
福利事業基金會支付四萬元，有台灣板橋地方法院檢察署檢察官
九十六年度偵字第一三三一五號緩起訴處分書可查。換言之，本
件工程係許天鍠違反政府採購法規定，向亦違反政府採購法規定
之徐茂荃支付借牌費，而借用康納萊公司名義及證件投標。再依
卷內資料，莊錫源、鄭銘煌、許天鍠已一致陳述，莊錫源與許天
鍠認識，莊錫源於辦理本件工程招標期間，曾交代鄭銘煌與許天
鍠聯絡，互相配合。嗣原得標之協葳公司，因未提供「ＨＰ頻譜
儀」受測，遭被告等判定為不合格，改為康納萊公司得標後，係
由許天鍠提供「ＨＰ頻譜儀」受測，且康納萊公司之「開工報告
」、「台北縣林口鄉公所工程開工報告表」、「台北縣林口鄉公
所承包商工地負責人授權書」、「台北縣林口鄉公所工程竣工報
告表」等文件上，均記載許天煌（當時名字）為工地負責人（見
第一審卷第一宗第十八頁背面、第十九頁正面、背面、第二十三
頁），前揭開工、竣工等文件，分經鄭銘煌簽擬、莊錫源批示。
許天鍠復結證，莊錫源「知道」該工程是伊在施作（見偵查卷第
六十六頁）。原判決雖說明，「因協葳公司未完成測試，經判定
為資格不符」、「依投標須知第二十五條第九點規定，由第二順
位廠商康納萊公司遞補」、「非因被告鄭銘煌故意刁難協葳公司
」、「被告鄭銘煌持交扣案之工程預算書予證人許天鍠之目的，
並非在使證人許天鍠得以精算底價，而僅係在向證人許天鍠詢問
相關設備之市價而已」、「難以證明被告二人有所謂洩漏底價或
招標文件之情事」、「被告鄭銘煌以上開方式詢價，縱屬有所不
當，尚難謂係明知違背法令」、「許天鍠雖曾透過江協安約協葳
公司負責人黃榮隆談判，要求黃榮隆將得標之本件工程交給他施
作，並自信滿滿表示林口鄉之工程都是他在作的等情，固經證人
許天鍠、江協安、黃榮隆等人證述在卷，惟此僅足證明證人許天
鍠曾與黃榮隆欲經由私下協商運作方式，逕由許天鍠承作本件工
程而已，尚難證明被告二人有介入其等之協商或圖利許天鍠之行
為」、「殊難謂被告二人有公訴意旨所指之圖利犯行」……等情
，因而維持第一審諭知被告等無罪之判決。然而，關於檢察官所
起訴，被告等「明知」康納萊公司係由許天鍠提供「ＨＰ頻譜儀
」受測，亦「明知」上開工程為許天鍠「借牌」參與投標，實際
承作者為許天鍠，仍決標予康納萊公司之行為，是否已違反政府
採購法第五十條第一項第三款及「台北縣林口鄉公所一般採購公
開招標投標須知」第十、(五)之2 規定，明知許天鍠借用他人名義
、證件投標，而仍違法決標，圖利許天鍠之情形？並無一語道及
，即遽行判決被告等無罪，自有理由不備之違法。(二)、證據雖已
調查而其內容尚未明瞭者，即與未經調查無異，如遽行判決，仍
屬應於審判期日調查之證據而未予調查。本件於執行搜索時，在
許天鍠處扣得「台北縣林口鄉公所工程預算書」一份，而被告等
被訴在公告前先行將工程預算書交由許天鍠修改及精算底價，涉
嫌洩漏國防以外秘密部分，原判決已引用許天鍠於法務部調查局
（下稱調查局）北部地區機動工作組詢問時，證稱：「扣案之工
程預算書，是我幫鄭銘煌精算九十三年度『林口鄉市區等村監視
系統設置工程』案之底價草稿，……」於檢察官偵查中證述：「
該次標案開標前，鄭銘煌有將鄉公所之預算書、施工項目交給我
，……」及於第一審法院證述：「……（扣案）預算書上面手寫
塗改的部分是我寫的，其他打字的部分是他們（指被告等）打好
的」等語採為證據，並認「扣案之工程預算書確係被告鄭銘煌交
付予證人許天鍠修改」（見原判決第六頁第十一行至第七頁第五
行）。然另以：經比對台北縣林口鄉公所九十七年三月二十四日
北縣林工字第0970007347號函檢附之「林口鄉○○路口監視系統
工程」預算書，與扣案之工程預算書，二者之施工項目名稱、項
次順序、數量有差異，認為扣案之工程預算書非鄭銘煌所製作之
「林口鄉○○路口監視系統設置工程」預算書，且「林口鄉○○
路口監視系統設置工程」預算書，亦非完全依據扣案之工程預算
書之內容所製作。因認「扣案之工程預算書非鄭銘煌為本件林口
鄉○○路口監視系統設置工程所製作之工程預算書，自非屬政府
採購法所稱之招標文件，鄭銘煌草擬扣案之工程預算書，並持交
予許天鍠之目的僅係在對許天鍠為詢價」、「鄭銘煌以上開方式
詢價，縱屬有所不當，尚難謂係明知違背法令」，亦不成立洩密
罪云云。然而，政府採購法第三十四條第一項規定「機關辦理採
購，其招標文件於公告前應予保密。但須公開說明或藉以公開徵
求廠商提供參考資料者，不在此限。」另政府採購法施行細則第
三十四條併規定「機關依本法（指政府採購法）第三十四條第一
項規定向廠商公開說明或公開徵求廠商提供招標文件之參考資料
者，應刊登政府採購公報或公開於主管機關之資訊網路。」原判
決認為，被告等私下「以上開方式詢價，縱屬有所不當，尚難謂
係明知違背法令」云云，已與上開規定不合。又台北縣林口鄉公
所存檔之「林口鄉○○路口監視系統設置工程預算書」卷宗，其
卷面「工程編號」之「經費來源」欄，已載明「九十三年度10.1
.3縣府補助款」（見調查局卷第一七九頁影本）。而原判決所指
台北縣林口鄉公所九十七年三月二十四日北縣林工字第09700073
47號函檢附之「林口鄉○○路口監視系統工程」預算書（見第一
審卷第一宗第三十頁影本），及在許天鍠處查扣之工程預算書（
見調查局卷第一八二頁影本），其「預算項目」亦載為「九十三
年度10.1.3」字樣，其編號均相同。於此情形，在許天鍠處查扣
之工程預算書與台北縣林口鄉公所檢送之工程預算書，能否謂為
非同一工程？即有疑問。原審未斟酌其「工程編號」是否相同，
即逕認「扣案之工程預算書非鄭銘煌為本件林口鄉○○路口監視
系統設置工程所製作之工程預算書，非屬政府採購法所稱之招標
文件」云云，亦嫌率斷。檢察官上訴意旨指摘原判決不當，為有
理由，而前揭違背法令情形，影響於事實之確定，本院無可據以
為裁判，應認原判決有撤銷發回更審之原因。被告等被訴洩漏國
防以外秘密罪嫌部分，雖屬不得上訴於第三審法院之罪，因公訴
意旨認與圖利部分有（修正前刑法）牽連犯關係，基於審判不可
分原則，應一併發回。
據上論結，應依刑事訴訟法第三百九十七條、第四百零一條，判
決如主文。
中    華    民    國  一○○  年    三    月    三    日
                      最高法院刑事第四庭
                          審判長法官  謝  俊  雄  
                                法官  陳  世  雄  
                                法官  魏  新  和  
                                法官  徐  文  亮  
                                法官  吳  信  銘  
本件正本證明與原本無異
                                      書  記  官  
中    華    民    國  一○○  年    三    月    四    日
                                                      Ｑ